【裁判字號】    89,上更(二),203
【裁判日期】    891012
【裁判案由】    背信
【裁判全文】
臺灣高等法院高雄分院刑事判決                八十九年度上更(二)字第二三號
    上  訴  人  台灣屏東地方法院檢察署檢察官
    被      告  甲○○
右上訴人因被告背信案件，不服臺灣屏東地方法院八十四年度訴字第一六一號中華民
國八十四年八月二十一日第一審判決（起訴案號：臺灣屏東地方法院檢察署八十三年
度偵字第六○三二號），提起上訴，判決後經最高法院第二次發回更審，本院判決如
左：
    主  文
原判決撤銷。
甲○○為他人處理事務，意圖為自己不法之利益，而為違背其任務之行為，致生損害
於本人之財產，累犯，處有期徒刑參月。
    事  實
一、甲○○前因傷害案件，於民國八十一年二月七日經台灣屏東地方法院判處有期徒
    刑三月確定，於八十一年三月十四日易科罰金執行完畢，仍不知悔改。緣甲○○
    之兄陳懋松（已另案由台灣台中地方法院檢察署檢察官為不起訴處分確定）於八
    十一年六月間台灣台東監獄服刑，因而結識同時在監之告訴人乙○○，陳懋松、
    乙○○二人因欠缺生活費用，乙○○提供伊在入獄前知道有一批玉石買賣生意之
    線索，可委託在外之人進行，二人即書立契約書委託在外之甲○○代為買賣玉石
    ，並言明須將所銷售玉石之所得利潤扣除成本分成三份，乙○○應分得之部分應
    提撥予乙○○作為獄中生活費用及存入乙○○郵局帳戶，甲○○受委任乃於八十
    一年七月間，先由甲○○陸續向積欠乙○○債務之曾維淦索取新台幣（下同）三
    萬元，再至台北市○○○路○段二六七號八樓之一向陳正山購得紫玉十五點五公
    斤，再將該紫玉交由曾維淦代為出賣，共賣得九萬三千元，惟甲○○於八十一年
    七月十四日完成買賣玉石部分之委任任務向曾維淦取得出賣玉石之上開款項後，
    竟意圖為自己不法之利益，將依約應分配與委任人乙○○之利潤及成本共五萬一
    千元（即買賣玉石所得九萬三千元扣除成本三萬元後（此成本應歸乙○○所出）
    之三分之一利潤為二萬一千元），違背其任務未交與乙○○。致生損害於乙○○
    之財產。
二、案經乙○○訴請台灣花蓮地方法院檢察署呈請台灣高等法院花蓮分院檢察署，核
    轉台灣屏東地方法院檢察署再呈請台灣高等法院檢察署，核轉台灣台中地方法院
    檢察署再呈請台灣高等法院檢察署，核轉台灣屏東地方法院檢察署檢察官偵查起
    訴。
    理  由
一、訊據被告甲○○對於透過其兄陳懋松而託代為買賣玉石，並自告訴人乙○○債務
    人曾維淦處先取得曾維淦積欠乙○○之三萬元購買玉石，嗣再將玉石轉交與曾維
    淦出賣，共得款九萬三千元等情不諱，核與證人曾維淦於偵查及原審法院審理時
    證述各節及陳懋松於本次更二審調查時證述情節大致相符（台灣屏東地方法院檢
    察署八十二年度偵字第三○三九號影印卷第十一頁、原審卷第四十一頁；更二審
    卷第五十二頁），並有契約書、委託契約書、委託書影本各乙紙在卷可憑（見台
    灣屏東地方法院檢察署八十二年偵字第三○三九號影印卷偵查卷第七頁、第十二
    頁）。被告與其兄陳懋松及乙○○間（陳懋松及乙○○均為委任人，被告為受任
    人）委任契約於被告承諾時已成立，依該契約書文義，被告受任處理之事務為代
    為買貨銷貨、及將賣貨所得扣除買賣成本後之利潤，分為三分，並應將委任人所
    應得之三分之一交與委任人，可堪認定；被告就該部分雖坦供不諱，惟否認右開
    未依約交付利潤款項之犯行，辯稱：已將出賣玉石所得之款項交予其兄陳懋松，
    伊並不知陳懋松未將部分款項轉交乙○○，伊一共有拿二萬多元與陳懋松等語云
    云。
二、然查，被告並未將乙○○應得之買賣玉石利潤交與乙○○，已據乙○○指述甚明
    ，而證人陳懋松雖稱被告有寄些錢給伊，惟否認被告有告知係賣玉石所得利潤及
    要轉交與乙○○，其於本次更二審調查時並稱：「那時賣了多少錢，我不知道，
    我到今天才知道石頭才賣六萬三千元，我一直以為五十公斤石頭，一斤六千元，
    應該有卅萬元，所以我還在想，每個人應分得十萬元」等語，足證被告就玉石賣
    得之利潤並未託陳懋松轉交與委任人乙○○已明，縱被告已交與陳懋松二萬餘元
    ，亦僅足為付與陳懋松部分之所得利潤。按購買玉石之三萬元成本，係以曾維淦
    積欠告訴人十萬元中之三萬元支付，而被告持該三萬元為成本購得之玉石十五點
    五公斤，又以一公斤六千元轉賣與曾維淦，得款九萬三千元，此已據被告自承及
    曾維淦供明，並有曾維淦與被告間所書立之委託契約書、委託書可按，足徵購買
    玉石成本三萬元是出自曾維淦償還乙○○之債務，則賣得玉石之九萬三千元，扣
    除成本三萬元後，每人應分得二萬一千元，而乙○○部分尚應加計成本三萬元，
    是被告應交付乙○○之部分應為五萬一千元，被告為受任人受託買賣玉石及應交
    付賣得利潤之任務，其未將賣貨所得依委任契約，將款項交付與委任人乙○○，
    甚且未告知其應取得之款項金額，其於訴訟中猶稱已託陳懋松轉交，其有不法之
    意圖甚明，告訴人乙○○或證人陳懋松均未收到被告應交付與告訴人之金錢，被
    告辯稱已轉交，復無從為證，空言辯解，自非可採，是其所辯不足為信。事證明
    確，犯行堪以認定，被告雖於事後已在另偽造文書案中清債乙○○三萬五千元（
    即成本三萬元及其利息），惟已無礙其犯罪之成立。
三、按被告為受告訴人乙○○等之委託而代為處理買賣玉石及交付利潤之事宜，係為
    他人處理事務之人，雖其已完成受託買賣玉石部分之事務，惟其於取得賣貨之款
    項，應扣除成本，自留三分之一後，將其餘利潤交與委任人陳懋松及乙○○（乙
    ○○部分尚包括成本），惟除其自稱交付其兄二萬餘元外，並未將乙○○應得之
    部分交與乙○○，核其所為係犯刑法第三百四十二條第一項之背信罪。查被告前
    因傷害案件，於民國八十年十二月三十一日經原審法院判處有期徒刑三月，八十
    一年二月七日確定，八十一年三月十四日易科罰金執行完畢之事實，業據被告供
    明在卷，並有台灣屏東地方法院檢察署刑案資料查註紀錄表可按，五年以內再犯
    本件有期徒刑以上之罪，為累犯，應依刑法第四十七條規定加重其刑。
四、原審據以論罪科，固非無見，惟查被告受託買賣玉石，且已依約完成買賣玉石之
    任務，其違背任務之行為係就出賣後價金分配及交付部分，又原審犯罪事實認定
    被告「為他人處理事務，竟意圖為自己不法之利益，於八十一年七月間，先向積
    欠乙○○債務之曾維淦索取三萬元」，似有認定被告就該三萬元部分有詐欺或侵
    占犯行，惟該部分並未在理由中敘明，亦嫌疏漏（而本院查明被告應無此部分之
    犯行，詳如後述），被告上訴否認犯罪，雖無理由，惟原判決既有上述可議，自
    應由本院予以撤銷改判。爰審酌被告犯罪之動機、目的、手段、品行、犯罪所生
    之損害、犯罪後態度等一切情狀。爰量處主文所示之刑，以示懲儆。
五、另檢察官起訴犯罪事實論及被告基於為自己不法所有之意圖向乙○○之債務人曾
    維淦收取三萬元購買玉石，或涉有詐欺或侵占罪嫌部分（雖檢察官漏引該部分之
    條文），經查乙○○雖指稱伊並未同意被告向曾維淦收取金錢做為買玉石之成本
    ，並稱買玉石之資金應由陳懋松及被告負責，伊只提供線路云云，證人陳懋松亦
    曾證稱伊不知道被告去向曾維淦索取三萬元云云，惟查乙○○所書立之契約書中
    並未約明成本需由被告負責，而被告與乙○○並未謀面，亦不識曾維淦，已據被
    告、證人陳懋松、乙○○及曾維淦供明一致，則若非告訴人乙○○及陳懋松將上
    情告知，被告如何能知悉告訴人與曾維淦間之金錢債務，又如何能找到曾維淦而
    索取款項？告訴人所稱此節，尚違常情，又查證人陳懋松曾於偽造文書另案中供
    稱「（問：有叫你弟弟去找曾維淦？）答：他（指乙○○）寫名片及住址說拿錢
    去買石頭」（更二審卷第七十八頁所附本院八十八年度上訴字第一四○六號偽造
    文書案八十八年十一月三日訊問筆錄影本），於本次更二審調查中亦證稱「當時
    告訴人有提到曾維淦，說曾維淦欠他錢，叫我弟弟去向他收錢，但我忘記收回來
    的錢要交還給告訴人或是要去買石頭，時間太久我忘記了」、「有叫我弟弟去向
    曾維淦拿錢，但我忘記叫我弟弟錢拿去做什麼了」（更二審卷第五十三頁）等語
    ，足證被告確實有受託向曾維淦索取積欠告訴人之債務，則被告向曾維淦拿取債
    務中之三萬元，並表明係代乙○○收取，自難認有施用詐術之行為，又被告向曾
    維淦索取積欠乙○○之債務係為買玉石之成本，並確以之用於處理受託事務購買
    玉石，亦據曾維淦陳明在卷，並有委託契約書可稽，該三萬元已做為購買玉石之
    成本，尚難認被告有侵占因執行任務所取得三萬元金錢，檢察官認被告有不法意
    圖，向曾維淦索取三萬元，似有誤會，被告被訴此部分罪嫌尚有未足，惟與前開
    有罪部分，應有方法結果之裁判上一罪之關係，爰不另為無罪之諭知。
據上論斷，應依刑事訴訟法第三百六十九條第一項前段、第三百六十四條、第二百九
十九條第一項前段，刑法第三百四十二條第一項、第四十七條，罰金罰鍰提高標準條
例第一條前段，判決如主文。
本案經檢察官林應華到庭執行職務。
中    華    民    國     八十九     年       十       月     十二       日
                              臺灣高等法院高雄分院刑事第五庭
                                  審判長法官  吳水木
                                        法官  洪慶鐘
                                        法官  惠光霞
右正本證明與原本無異。
如不服本判決，應於判決送達後十日內向本院提出上訴狀，其未述理由者並應於提
出上訴狀後十日內向本院補提理由書（應附繕本)。
                                      書記官  高惠珠
中    華    民    國     八十九    年       十       月     十六       日
附錄：
本件論罪科刑法條：刑法第三百四十二條第一項：
為他人處理事務，意圖為自己或第三人不法之利益或損害本人之利益，而為違背其任
務之行為，致生損害於本人之財產或其他利益者，處五年以下有期徒刑、拘役或科或
併科一千元以下罰金。
                                                                        Ｂ


司法院資訊處製作；財團法人民間司法改革基金會備份。
